【裁判字號】    98,簡上,83
【裁判日期】    980612
【裁判案由】    清償借款
【裁判全文】
臺灣高雄地方法院民事判決              98年度簡上字第83號
上  訴  人  乙○○
                      號
被上訴人    甲○○
訴訟代理人  林復華律師
            林柏瑞律師
上列當事人間請求清償借款事件，上訴人對於民國97年11月19日
本院高雄簡易庭97年度雄簡字第5340號第一審簡易判決提起上訴
，經本院於98年6 月4 日言詞辯論終結，判決如下：
    主  文
原判決廢棄。
被上訴人在第一審之訴駁回。
第一、二審訴訟費用由被上訴人負擔。
    事實及理由
一、被上訴人起訴主張：上訴人於民國95年10月17日為支付競選
    高雄市議員所需繳交之保證金，而向伊借款新臺幣（下同）
    200,000 元，伊並即取款，向陽信銀行申請開立票號BF0000
    000 號、受款人為高雄市選委會之台支支票1 紙，交付上訴
    人作為登記參選之用，上訴人並承諾選後立即償還借款，嗣
    上訴人因選舉票數過少而遭沒收保證金，並拒絕清償伊上開
    借款，為此依借貸之法律關係請求上訴人償還借款。並聲明
    求為判決：上訴人應給付被上訴人200,000 元，及自起訴狀
    繕本送達翌日起至清償日止，按年息5 % 計算之利息。
二、上訴人則以：伊當初競選高雄市議員係應證人即當年度參選
    高雄市長候選人林志昇之徵召，伊當時表明沒有錢可供支付
    競選經費及保證金，林志昇允諾費用由其籌措，伊才同意參
    加競選，被上訴人當時係林志昇競選總部之財務長兼會計主
    任，掌管競選經費，伊登記參選之保證金係由林志昇親手交
    付，伊並未曾向被上訴人個人借貸過任何款項，亦未曾委託
    林志昇代向被上訴人借款，伊與被上訴人間並無借貸關係存
    在等語資為抗辯。並聲明求為判決：駁回被上訴人之訴及假
    執行之聲請，如受不利判決，願供擔保，請准宣告免為假執
    行。
三、原審經審理結果，准被上訴人全部請求。上訴人提起上訴，
    並於本院聲明：(一)原判決廢棄。(二)被上訴人在第一審之訴駁
    回。(三)第一、二審訴訟費用由被上訴人負擔。被上訴人則聲
    明：(一)上訴駁回。(二)第二審訴訟費用由上訴人負擔。
四、本件兩造不爭執事項及爭點：
  (一)不爭執事項：
 1、被上訴人於95年10月17日自陽信商業銀行前鎮分行00000000
    0000被上訴人帳戶內提領200,000 元，並向陽信銀行申請開
    立票號BF0000000 號、金額200,000 元、受款人為高雄市選
    委會之台銀高雄分行支票1 紙（下稱系爭支票）。
 2、上訴人於95年10月17日以系爭支票作為其參選95年度第7屆
    高雄市議員選舉之選舉保證金。
 (二)爭點：
   兩造間有無系爭200,000 元支票之消費借貸關係存在？亦即
   上訴人有無透過林志昇向被上訴人借款200,000元？
五、本院就上開爭點之判斷：
  (一)按當事人主張有金錢借貸關係存在，須就其發生所具備之特
    別要件即金錢之交付及借貸意思表示一致負舉證之責，若僅
    證明有金錢之交付，未證明借貸意思表示互相一致者，尚不
    能認有金錢借貸關係存在（最高法院81年度台上字第2372號
    判決意旨參照）。查系爭支票係由被上訴人交付予林志昇後
    ，再由林志昇交付予上訴人，上訴人即以系爭支票繳納保證
    金登記參選第7 屆高雄市議員等節，業據證人林志昇於原審
    證稱：上訴人當時係自己要參選高雄市議員選舉，但其向伊
    說用台灣大聯盟黨徵召的名義，比較可以獲得選民的認同，
    當時伊參選市長，另外每區有一位，共有五位參選議員，當
    時包括伊，每人先交150,000 元作文宣費，報紙廣告每人先
    出10,000元，其他由伊支付，當時沒有提到保證金，因為要
    選的人當然要自己負責，後來到要登記前約11月中旬，首先
    是第一選區的候選人王榮源告訴伊，可否找人先借登記費
    200,000 元，伊就找被上訴人，請他幫忙借登記費200,000
    元，一直到登記前一天，王榮源告訴伊說，上訴人也沒有登
    記費，伊再找被上訴人，被上訴人說他只能借一人份，登記
    第一天的上午，王榮源說他可以先讓上訴人先登記，他自己
    慢兩天再登記，上訴人當時是跟王榮源一起跟伊說，他沒有
    保證金，伊說怎麼現在才講，被上訴人只有200,000 元能借
    ，後來是王榮源退讓的等語甚詳（見原審卷第49頁），被上
    訴人對於證人林志昇上開證詞並不爭執，上訴人亦不否認其
    係以林志昇所交付由被上訴人簽發之系爭支票繳納保證金登
    記參選乙事，據此固堪認定被上訴人有金錢交付之事實，惟
    系爭支票既非由被上訴人直接交付予上訴人收受，亦非由上
    訴人親自出面與被上訴人接洽，上訴人又堅詞否認有委託證
    人林志昇向被上訴人借款，則依前揭判決意旨，自應由被上
    訴人就其與上訴人間有借貸意思表示互相一致乙節負舉證之
    責。
  (二)查證人林志昇於原審時證稱：「（法官問：有無向原告《即
    被上訴人》表明是被告《即上訴人》借的？）當時這筆錢就
    是保證金，而是王榮源退讓給被告的，這事情大家都知道」
    等語（見原審卷第50頁），顯見林志昇向被上訴人拿取系爭
    支票時，並未向被上訴人明確表示借款人是上訴人。參以被
    上訴人於本院審理時亦陳稱：「（審判長問：一開始林志昇
    跟你借款時，有無說是何人要借？）開始時沒有說是誰，是
    登記完後我才聽林志昇說是王榮源要借的，在登記當日，我
    把錢交給林志昇，林志昇是把錢交給上訴人，當時我也在場
    ，但是我不知道是誰要借的，…（審判長問：當天交錢給林
    志昇，是否有詢問上訴人有無借款？）沒有。…（審判長問
    ：林志昇跟你拿這筆錢時，有無說如何還？）沒有印象，但
    是借錢就要還」等語明確（見本院卷第64頁至第65頁），堪
    認被上訴人交付系爭支票予證人林志昇、再由林志昇轉交予
    上訴人時，被上訴人主觀上並未有系爭支票係出借予上訴人
    之認知，此亦足認證人林志昇於原審時證稱：登記後，上訴
    人也知道錢是被上訴人借的，且說如果選完後退還保證金就
    可以還給被上訴人，當時上訴人在競選總部也有跟被上訴人
    說會還錢等語（見原審卷第49頁），與被上訴人上開說詞顯
    有出入，不足採信。且衡諸常情，倘被上訴人欲出借款項之
    對象係林志昇之委託人，於交付系爭支票予林志昇時，自應
    向林志昇確認實際借款人是何人，並向林志昇或實際借款人
    本人確認還款條件，惟依被上訴人前揭所陳，其交付系爭支
    票予林志昇時，既不知是何人向其借款，亦不知實際借款人
    要如何還款，且於林志昇將系爭支票交付予上訴人時，其本
    人在場，竟未向上訴人確認其是否為實際借款人，凡此各節
    ，均與一般借貸情形迥異。
  (三)據上所述，上訴人雖有以被上訴人所簽發之系爭支票繳納保
    證金之事實，然被上訴人既無法證明與上訴人間就系爭支票
    有借貸意思表示相互一致之情，即無法排除系爭支票係由林
    志昇個人向被上訴人借貸後，再由林志昇交予上訴人使用之
    可能性。是以，被上訴人主張上訴人有透過林志昇向其借款
    等語，自難信為真。
六、綜上，被上訴人無法舉證其與上訴人間就系爭支票有借貸之
    意思表示合致，難認兩造間就系爭支票有借貸關係存在。從
    而，被上訴人請求上訴人清償借款200,000 元，及自起訴狀
    繕本送達翌日起至清償日止，按年息5%計算之利息，即屬無
    據，應予駁回。原審未予詳查，為上訴人敗訴之判決，並依
    職權宣告假執行，容有未洽，上訴意旨指摘原判決不當，求
    予廢棄改判，為有理由，自應由本院廢棄，改判如主文第2
七、本件判決事證基礎已臻明確，兩造其餘攻擊防禦方法及未經
    援用之證據，核與判決結果已無影響，爰不再一一論述，併
    予敘明。
八、據上論結，本件上訴為有理由，依民事訴訟法第436 條之1
    第3 項、第450 條、第78條，判決如主文。
中    華    民    國    98    年    6     月    12    日
                  民事第六庭審判長  法  官  楊國祥
                                    法  官  李怡諄
                                    法  官  林書慧
正本係照原本作成。
本件不得上訴。
中    華    民    國    98    年    6     月    12    日
                                書記官  莊豐源


司法院資訊處製作；財團法人民間司法改革基金會備份。
